【裁判字號】    97,訴,1887
【裁判日期】    971030
【裁判案由】    返還不當得利
【裁判全文】
臺灣臺中地方法院民事判決  97年度訴字第1887號
原      告  裕徠實業股份有限公司
法定代理人  甲○○
被      告  乙○○
上列當事人間返還不當得利事件，本院於民國97年10月9日言詞
辯論終結，判決如下：
    主    文
原告之訴及假執行之聲請均駁回。
訴訟費用由原告負擔。
    事實及理由
一、原告主張：
（一）民國78年間由原告公司出資購買機器設備設立烤漆廠，後
      因原告公司對於烤漆行業不熟悉，決定將廠房、設備出租
      予訴外人彰泉有限公司，並以訴外人甲○○名義與彰泉公
      司股東黃樹平訂立租約，租期自78年9月1日起至79年8月3
      1日止，租期屆滿，原告公司業務繁忙，被告表示有暇處
      理，原告公司乃委由被告管理並代為收取租金。詎被告竟
      以自己名義與彰泉公司訂立租約，並按月收取新台幣（下
      同）6萬元之租金，經原告公司發現，向被告要求交付代
      收之租金，為此與被告多次爭執，惟被告仍置之不理。直
      至甲○○之夫於84年底因罹患尿毒等重病，需支付龐大醫
      療費用，乃再請求被告返還上開租金，被告僅表示租金返
      還不可能，但願意將其與彰泉公司所訂租約作廢，原告公
      司才能自89年2月1日起再與彰泉公司重訂租約，並聲明彰
      泉公司與被告訂立之租約無效。則自79年9月1日起至89年
      1月31日止，共113個月期間，被告向彰泉公司收取租金9,
      040,000元，其中86年8月間，甲○○之夫因需100萬元，
      由彰泉公司自應付租金中扣除，故被告自彰泉公司收取之
      租金為8,040,000元，應返還原告公司。
（二）於被告請求原告公司返還不當得利事件（本院95年度訴字
      第2076號），原告公司以上開租金債權主張抵銷，上開判
      決於事實及理由欄(五)記載「原告（即本案被告）應返還被
      告裕徠公司（即本案原告）之損害應為5,780,000元，於
      該數額內，被告裕徠公司主張本件原告請求之不當得利抵
      銷，核無不合。... 前述(五)1.項之抵銷金額，已足使原告
      主張之不當得利債權2,880,000元因抵銷而消滅，是被告
      主張其餘抵銷之抗辯，本院認亦無再予審核之必要。」。
      依民事訴訟法第400條第2項之規定，可知上開案件原告所
      主張不當得利部分5,780,000元，全部均經裁判而有既判
      力之問題，本件鈞院已無庸再調查審酌。至於其他原告所
      主張可以抵銷之債權，既未經裁判，亦非本件主張之標的
      。
（三）上開案件中原告得請求返還不當得利之計算期間為79年9
      月1日至89年1月31日共計113個月，依序抵銷原告向被告
      借貸應返還之100萬元、被告訴請原告返還之不當得利事
      件中抵銷之288萬元後，尚餘290萬元，推算期間應為85年
      1月至89年1月31日止之相當租金之不當得利。而不當得利
      返還請求權之時效為15年，原告仍可追溯82年以後之不當
      得利，且原告未主張抵充利息，係採對被告有利之計算方
      式，倘主張抵充利息，原告仍得主張計算至82年起應返還
      之不當得利部分。本件原告起訴請求之不當得利是屬於85
      年間起算者，自無罹於時效問題。
（四）聲明：(一)被告應給付原告290萬元及自起訴狀繕本送達翌
      日起至清償日止，按年息百分之五計算之利息。(二)願供擔
      保請准宣告假執行。
二、被告則以：
（一）按主張抵銷之請求，其成立與否經裁判者，以主張抵銷之
      額為限，有既判力。民事訴訟法第400條第2項定有明文。
      又按依民事訴訟法第400條第2項規定：主張抵銷之對待給
      付其成立與否經裁判者，以主張抵銷之額為限，不得更行
      主張。係指經裁判確定者而言。本件原審就上訴人主張抵
      銷之債權是否成立，得自行調查認定，不受第一審認定事
      實之拘束，此與被告就對待給付，提起反訴經裁判後未經
      提起上訴而告確定者不同，最高法院81年度台上字第915
      號判決意旨參照。本件原告係依據本院95年度訴字第2076
      號判決所載之事實及理由（抵銷部分），而為本件之請求
      ，惟此部分並非既判力範圍所及，自不受該案件之拘束，
      是本件原告主張不當得利事實是否成立，仍有待鈞院審酌
      。
（二）又原告公司係由被告設立，其資金均係來自於被告，而原
      告公司烤漆廠之機器、設備亦係由被告向廠商購買，業據
      訴外人陳鏡貞於本院95年度訴字第2076號事件中證述明確
      。被告否認原告公司設立資金及烤漆廠之機器、設備係由
      原告公司或甲○○出資。原告公司設立時，甲○○及其夫
      陳鏡湖年約30歲，並無任何積蓄，何來款項充當原告公司
      資本及支付烤漆廠之機器、設備之費用，顯見原告公司設
      立之出資及烤漆廠之機器、設備之支出均來自於被告，被
      告對原告公司自有債權存在。是縱認原告公司對被告有29
      0萬元之不當得利債權，被告依法主張抵銷。
（三）又縱認原告公司對被告有290萬元之不當得利債權存在，
      原告公司迄今始主張不當得利債權，其逾15年部分請求權
      亦罹於時效而消滅，此部分被告亦得拒絕給付。按對於一
      人負擔數宗債務而其給付種類相同者，如清償人所提出之
      給付，不足清償全部債額時，由清償人於清償時，指定其
      應抵充之債務。清償人不為前條之指定者，依左列之規定
      ，定其應抵充之債務：一、債務已屆清償期者，僅先抵充
      。二、債務均已屆清償期或均未屆清償期者，以債務之擔
      保最少者，儘先抵充；擔保相等者，以債務人因清償而獲
      益最多者，儘先抵充；獲益相等者，以先到期之債務，儘
      先抵充。三、獲益及清償期均相等者，各按比例，抵充其
      一部。清償人所提出之給付，應先抵充費用，次充利息，
      次充原本；其依前二條之規定抵充債務者亦同。民法第34
      2條、第322條、第323條分別定有明文。本件原告係於本
      院95年度訴字第2076號不當得利事件中，主張對被告另有
      不當得利債權而為抵銷，雖經上開判決認定其主張抵銷適
      法，而駁回被告不當得利之請求，然於該件訴訟中並非本
      件被告主動提出清償或抵銷之行為，自無不為指定清償之
      抵充問題，是原告主張其行使抵銷權之後所餘債權屬於85
      年間起算，並無罹於時效之問題，自有誤會。
（四）聲明：(一)原告之訴駁回。(二)如受不利判決，願供擔保免為
      假執行。
三、本院判斷：
（一）按稱委任者，謂當事人約定，一方委託他方處理事務，他
      方允為處理之契約，民法第528條定有明文。本件原告公
      司主張78年間由原告公司出資購買機器設備設立烤漆廠，
      後因原告公司對於烤漆行業不熟悉，決定將廠房、設備出
      租予彰泉有限公司，並以甲○○名義與彰泉公司股東黃樹
      平訂立租約，租期自78年9月1日起至79年8月31日止，租
      期屆滿後，原告公司因業務繁忙，被告表示有暇處理，原
      告公司乃委由被告管理並代為收取租金。是依原告公司之
      上開主張，兩造間就原告公司之管理及租金之收取應成立
      委任關係。本件兩造間就系爭租金之收取既存有委任關係
      ，則被告向彰泉有限公司所收取之租金，自有法律上之原
      因。
（二）次按無法律上之原因而受利益，致他人受損害者，應返還
      其利益，民法第179條前段定有明文。本件被告所收取之
      租金係原告公司委任處理之事務，有法律上之原因，已如
      上述，則原告公司依據不當得利之法律關係請求被告返還
      上開租金，於法自有未合，其請求無理由。
四、綜上，原告公司依據不當得利之法律關係請求被告給付290
    萬元，及自起訴狀繕本送達翌日起至清償日止，按年息百分
    之五計算之利息，為無理由，應駁回其訴。原告之訴既經駁
    回，其假執行之聲請即失所附麗，應併予駁回。
五、本件事證已臻明確，兩造其餘陳述及主張，核與本件判決結
    果無影響，爰不一一論述，附此敘明。
六、訴訟費用負擔之依據：民事訴訟法第78條。
中    華    民    國    97    年    10    月    30    日
                  民事第三庭    法  官  謝慧敏
正本係照原本作成。
如對本判決上訴，須於判決送達後20日內向本院提出上訴狀。
中    華    民    國    97    年    10    月    30    日
                                書記官  王志


司法院資訊處製作；財團法人民間司法改革基金會備份。
